【裁判字號】    89,上訴,602
【裁判日期】    890711
【裁判案由】    偽造文書等
【裁判全文】
臺灣高等法院臺南分院刑事判決              八十九年度上訴字第六二號    Ｇ
      上  訴  人  臺灣臺南地方法院檢察署檢察官
      被      告  甲  ○  ○
      選任辯護人  張  仁  懷
右上訴人因偽造文書等案件，不服臺灣臺南地方法院八十七年度易字第二四八四號中
華民國八十九年四月五日（起訴案號：臺灣臺南地方法院檢察署八十六年度偵字第一
四三七三號、一五０六五號、三六七二號、四００一號，移送併辦案號：八十七年度
偵字第三四七九號），提起上訴，本院判決如左：
      主      文
原判決撤銷。
甲○○連續行使偽造私文書，足以生損害於他人，處有期徒刑捌月。
偽造之「正民貿易有限公司」印章乙顆及如附表一所示五紙支票背面偽造之「正民貿
易有限公司」之印文均沒收。
      事      實
一、甲○○係耀慧企業有限公司（以下稱耀慧公司）之負責人，意圖為耀慧公司不法
    所有並基於概括之犯意，於民國八十年七月間，明知耀慧公司與正民貿易有限公
    司（下稱正民公司）並無生意上往來，為向第一商業銀行新化分行（下稱第一銀
    行）票貼詐取融資，於民國八十六年七月間，在台南市利用不知情之刻印店偽造
    「正民貿易有限公司」之印章乙枚，再於同年七月至九月間，先後五次在台南縣
    新市鄉大社村大社五五二之一號，蓋用該印章在附表一所示五紙支票背面上，偽
    造正民公司印文之背書，並在其業務上所填製之附表二所示五紙屬會計憑證之統
    一發票上，登載內容不實之正民公司向耀慧公司購買飾品之交易後，將該統一發
    票併同支票（附表一編號一所示支票併同附表二編號一所示統一發票，以此類推
    ）持向第一銀行辦理票貼，據以行使，使第一銀行行員陳明和陷於錯誤，准予辦
    理票貼融資，給與八成之票載金額，計新臺幣（以下同）一百六十三萬零七百七
    十二元，嗣該等支票經提示均遭退票，足以生損害於正民公司及第一銀行。甲○
    ○繼復承上開意圖為耀慧公司不法所有之概括犯意，夥同具有共同犯意聯絡之其
    夫詹燿隆（已改名為「詹兆輝」，經原審八十七年度易字第三一九八號判處有期
    徒刑五月，緩刑二年確定），明知耀慧公司之支票帳戶已於八十六年十一月二十
    一日遭票據交換所公告列為拒絕往來戶，已無付款能力，竟隱瞞該事實，仍自民
    國八十六年十一月二十七日起，至同年十二月二十二日止，先後多次向志賸企業
    有限公司（以下簡稱志賸公司）購買塑膠原料，使志賸公司實際負責人胡志長陷
    於錯誤而交付，共計詐得價值十八萬零四百零三元之塑膠原料。
二、案經正民公司代表人黃素真、志賸公司代表人曾淑英訴請台灣台南地方法院檢察
    署檢察官偵查起訴及移送併辦。
      理      由
一、右揭事實業據被告甲○○於原審審理中坦承不諱，核與被害人正民公司代表人黃
    素真、被害人志賸公司代理人胡志長於原審指訴情節相符，並經第一銀行行員莊
    國財、陳明和於偵查中結證無異，復有附表一所示支票影本五紙、附表二所示統
    一發票影本五紙、被害人正民公司印鑑章印文影本乙紙、被害人志賸公司應收帳
    款對帳單明細一紙及第一商業銀行新化分行八十八年一月二十日一銀新化字第一
    五九五號函乙紙等在卷可稽。第一商業銀行新化分行八十九年六月十九日一銀新
    化字第二五九號函回復本院並稱：附表一所示五紙支票均未兌現，該行因而受損
    屬實。被告以偽造正民公司背書之支票及業務上登載不實之屬會計憑證之統一發
    票，持向第一銀行詐取融資，自足以生損害於第一銀行及正民公司。被告於本院
    審理中諉稱：伊為了公司成長，非有意犯罪云云，為事後卸責之詞，不足採信，
    其犯行堪以認定。
二、核被告所為，關於行使偽造背書之支票部分，係犯刑法第二百十六條、第二百十
    條之行使偽造私文書罪，公訴人認係犯同法第二百十七條之偽造印文罪云云，其
    所引起訴法條尚有未洽，應予變更。關於填製業務上不實之屬會計憑證之統一發
    票並持以行使部分，係犯刑法第二百十六條、第二百十三條之行使業務登載不實
    文書罪及商業會計法第七十一條第一款之明知為不實之事項而填製會計憑證罪（
    關於此部分起訴書漏引法條）。關於向第一銀行及志賸公司詐財部分，係犯刑法
    第三百三十九條第一項之詐欺取財罪。被告與其夫詹燿隆間，就向志賸公司詐財
    部分，有犯意聯絡及行為分擔，為共同正犯。其偽造印章及偽造印文係偽造私文
    書之部分行為，其偽造私文書及業務登載不實文書之低度行為，為行使之高度行
    為所吸收，均不另論罪。其先後多次行使偽造私文書、行使業務上登載不實文書
    、詐欺取財犯行，時間緊接，犯罪構成要件相同，顯係基於概括犯意反覆為之，
    為連續犯，以一罪論。其以一行使行為同時觸犯行使偽造私文書及業務登載不實
    文書罪，為想像競合犯。其所犯行使偽造私文書罪、行使業務上登載不實文書罪
    、填製不實會計憑證罪及詐欺取財罪間，有方法結果之牽連犯關係，應從一重之
    行使偽造私文書罪處斷。公訴人雖未就被告向志賸公司詐財部分起訴，惟該部分
    與起訴部分有連續犯之裁判上一罪關係，為起訴效力所及，自得併予審理。原審
    予以論罪科刑，量處有期徒刑一年，併予緩刑參年固非無見，惟就填製不實會計
    憑證部分漏未審認，尚有未合，檢察官上訴執以指摘，為有理由，自應由本院將
    原判決撤銷。爰審酌被告詐取之金額為一百八十一萬餘元，所生危害非輕，惟尚
    無前科，審理中坦承犯行，已與被害人正民公司和解，賠償四萬元及其他一切情
    狀，量處有期徒刑八月，以示懲儆矯正。偽造之「正民貿易有限公司」印章乙枚
    （不能證明已經滅失），及如附表一所示五紙支票背面偽造之「正民貿易有限公
    司」之印文均應宣告沒收。又被告雖未曾受有期徒刑以上刑之宣告，惟其向第一
    銀行詐財一百六十三萬零七百七十二元部分迄未償還，此經被告供明，自不宜宣
    告緩刑，併予敘明。
三、公訴意旨另以：被告甲○○明知耀慧公司營運狀況不佳，已無資力支付貨款，竟
    意圖為耀慧公司不法之所有，基於概括犯意，自民國八十六年六月間起至八十六
    年十一月初止，連續向弘生有限公司（下稱弘生公司）、金聚山實業股份有限公
    司（下稱金聚山公司）、芳益企業社分別購買價值依序為新台幣（下同）五十一
    萬八千五百七十六元、一百零一萬一千一百二十五元、五十六萬七千九百二十一
    元之貨物，使弘生公司業務經理洪聰勳、金聚山公司業務員林世景、芳益企業社
    業務人員李耀榮陷於錯誤而交付貨物，因認被告此部份亦涉詐欺罪嫌云云。訊據
    被告固承認向告訴人弘生公司等進貨，屆期未支付貨款之事實，惟否認詐欺，辯
    稱：伊向告訴人公司等進貨時，耀慧公司並非無資力支付貨款，而係因美國紐約
    銀行所開出之八十六年十月十五日到期信用狀，突遭該行以檢視單據有瑕疵為理
    由止付，致遭本國銀行止付信用狀款項，因而自八十六年十月十五日起開始跳票
    ，影響所及本國銀行隨之緊縮信用融資，造成公司資金週轉困難，相繼跳票，然
    自該日開始跳票後，被告仍勉力經營，迄至同年十一月十九日間，仍存入一百一
    十二萬元至帳戶內，連同退補之金額，讓持票人兌領一百九十四萬餘元等語。查
    被告確因美國紐約銀行所開出之八十六年十月十五日到期金額美金二萬八千四百
    一十元信用狀（按該信用狀雖係開予豪鎂化妝品有限公司，惟該公司與耀慧公司
    均係由被告負責經營），突遭該行以檢視單據有瑕疵為理由止付，致遭本國銀行
    止付信用狀款項之事實，有華南商業銀行台南分行八十九年一月十九日華南外匯
    字第十號函及美國紐約銀行傳真信件影本、譯本附於原審卷可稽。又耀慧公司係
    自八十六年十月十五日起開始跳票，有第一銀行新化分行檢送之之支票存款明細
    分類帳影本附卷可憑，足見耀慧公司於八十年十月十五日前營運尚屬正常，且耀
    慧公司截至同年九月份仍接到各方訂單，亦有被告提出之訂單影本附卷可考，是
    被告於八十六年十月十五日前向告訴人弘生公司等三家公司進貨，應係供該公司
    正常營運所需，尚難認被告甲○○有何不法所有之意圖及施用詐術情事。被告雖
    於十月十五日至十一月初，仍向告訴人弘生公司及金聚山公司進貨，惟被告自八
    十六年十月十五日至同年十一月十九日間，仍存入一百一十二萬元至帳戶內，連
    同退補之金額讓持票人兌領一百九十四萬餘元，迄同年十一月二十二日，始被列
    為拒絕往來戶等情，亦有第一銀行新化分行支票存款明細分類帳影本、八十八年
    一月二十日一銀新化字第一五九五號函乙紙等在卷可稽，足證其進貨衡情應係基
    於力圖振作之經營心態。況被告曾於八十七年一月五日、二十二日曾先後召開二
    次債權人會議，有會議紀錄影本二份附卷足憑，且已與告訴人弘生等三公司達成
    民事和解，亦有和解書三紙附卷足按，又曾發函通知告訴人金聚山公司派員將所
    出售之壓克力三十二包、台化四十三包等原料領回，亦有存證信函乙紙在卷可考
    ，均足證被告並無詐欺犯意。此部分不能證明被告犯罪，惟公訴人認此部分與前
    揭有罪部分有連續犯裁判上一罪之關係，爰不另為無罪之諭知。
四、台灣台南地方法院檢察署八十七年偵字第一０四九０號向原審請求併辦意旨略以
    ：被告另偽造千多啦股份有限公司之印章，蓋用於黃景星所簽發發票日八十七年
    一月二十八日、面額四十六萬七千八百元、付款人台灣中小企業銀行仁德分行、
    票號0000000號之支票之背面上，偽造該公司之背書，持向台灣土地銀行
    新市分行票貼，於因認被告所涉該犯行與本件有連續犯之裁判上一罪關係云云。
    惟被告否認有此犯行，辯稱：伊係與黃景星互相交換支票及背書方式，向銀行辦
    理票貼，本件支票已有耀慧公司及豪美公司之背書章，已足以向銀行辦理票貼，
    被告無須再偽造千多啦公司之背書等語。經查本件支票上確已有耀慧公司及豪美
    公司之背書章，有該支票影本乙紙在卷足稽，又持該支票向台灣土地銀行新市分
    行辦理票貼，並無須二家以上公司之背書等情，亦經台灣土地銀行新市分行函復
    無訛，此部分難認與前開有罪部分有連續犯關係，原審認無從併辦，應由檢察官
    依法處理，亦無不合。
據上論結，應依刑事訴訟法第三百六十九條第一項前段、第三百六十四條、第二百九
十九條第一項前段、第三百條，商業會計法第七十一條第一款，刑法第十一條前段、
第二十八條第五十六條、第二百十六條、第二百十條、第二百十五條、第五十五條
、第二百十九條，罰金罰鍰提高標準條例第一條前段，判決如主文。
本案經檢察官王碧霞到庭執行職務。
中    華    民    國      八十九      年      七      月      十一      日
                                  臺灣高等法院臺南分院刑事第三庭
                                      審判長法官  黃    聰    明
                                            法官  林    勝    木
                                            法官  楊    省    三
右正本證明與原本無異。
如不服本判決，應於判決送達後十日內向本院提出上訴狀，其未敘述理由者並應於提
出上訴狀後十日內向本院補提理由書（應附繕本)。
                                      法院書記官  陳嘉    琍
中    華    民    國      八十九      年      七      月      十二      日
附錄法條：
刑法第二百十條：偽造、變造私文書，足以生損害於公眾或他人者，處五年以下有期
                徒刑。
刑法第二百十六條：行使第二百十條至第二百十五條之文書者，依偽造、變造文書或
                  登載不實事項或使登載不實事項之規定處斷。
刑法第二百十五條：從事業務之人，明知為不實之事項，而登載於其業務上作成之文
                  書，足以生損害於公眾或他人者，處三年以下有期徒刑、拘役或
                  五百元以下罰金。
刑法第三百三十九條第一項：意圖為自己或第三人不法之所有，以詐術使人將本人或
                          第三人之物交付者，處五年以下有期徒刑、拘役或科或
                          併科一千元以下罰金。
商業會計法第七十一條：商業負責人、主辦及經辦會計人員或依法受託代他人處理會
      計事務之人員有左列情事之一者，處五年以下有期徒刑、拘
                      役或科或併科新臺幣十五萬元以下罰金：
              第一款：以明知為不實之事項，而填製會計憑證或記入帳冊者。
附表一：
 編號   發  票  日  面額(新台幣)   票     號  發票人  付       款       人
 一     86.12.00    000000元       0000000    陳文明  台南市第五信用合作社
 二     86.12.00    000000元       0000000    同右    同右
 三     86.12.00    000000元       0000000    同右    同右
 四     87.2.00     000000元       0000000    同右  同右
 五     87.2.00     000000元       0000000    同右    同右
附表二：
  編號   發  票  日  金額(新台幣)   票     號  發  票  人   買  受  人
  一     86.8.00     000000         00000000   耀慧公司     正民公司
  二     86.7.00     000000         00000000   同右         同右
  三     86.7.00     000000         00000000   同右         同右
  四     86.8.00     000000         00000000   同右         同右
  五     86.8.00     000000         00000000   同右         同右


司法院資訊處製作；財團法人民間司法改革基金會備份。
